【裁判字號】    98,台上,390
【裁判日期】    980312
【裁判案由】    損害賠償等
【裁判全文】
最高法院民事判決              九十八年度台上字第三九○號
上  訴  人  丙○○
訴訟代理人  蘇章巍律師
被 上訴 人  甲○○
            乙○○
共      同
訴訟代理人  楊宗儒律師
上列當事人間請求損害賠償等事件，上訴人對於中華民國九十七
年八月十二日台灣高等法院第二審判決（九十六年度重上字第一
六二號），提起上訴，本院判決如下：
    主  文
原判決除假執行部分外廢棄，發回台灣高等法院。
    理  由
本件上訴人主張：被上訴人甲○○、乙○○於民國七十六年一月
十四日共同出資，以甲○○名義與訴外人陳傳旺之法定繼承人陳
寶蓮簽訂不動產買賣契約書（下稱甲買賣契約書），向陳寶蓮買
受坐落台北市○○區○○段一小段三一五地號土地（下稱系爭土
地）所有權應有部分三分之二（陳傳旺所有系爭土地所有權應有
部分共二十四分之十六，其死亡後由陳寶蓮及陳添丁共同繼承，
依序各取得應有部分九分之二、九分之四，並於七十六年一月十
九日辦畢繼承登記，陳添丁經法院宣告禁治產，指定陳寶蓮為監
護人，陳寶蓮之子陳文賢則過繼為陳添丁養子）。因陳添丁所繼
承應有部分九分之四部分（下稱系爭應有部分九分之四）尚無法
辦理移轉登記，陳寶蓮乃與甲○○於同年八月七日另簽訂協議書
（下稱系爭協議書），約定由陳寶蓮提供所有同所二小段二四○
、二四六、二五二及二五三地號四筆土地設定新台幣（下同）三
百萬元抵押權予甲○○（辦理抵押權設定登記時，以乙○○為抵
押權人），作為買賣價金之擔保，復由甲○○在系爭土地上建築
台北市○○○路○段二巷一五一弄五十號、五十之一號、五十之
二號之違章鐵皮房屋（下稱系爭房屋）。嗣於七十七年七月十三
日伊與甲○○簽訂不動產買賣契約書（下稱乙買賣契約書），以
一千五百萬元之價向甲○○買受系爭土地應有部分三分之二及系
爭房屋，由乙○○於同日出具切結書（下稱系爭切結書），約定
陳寶蓮提供之上開三百萬元抵押權一併移轉予伊作為擔保，且由
甲○○為連帶保證人，伊已依約給付買賣價金一千四百萬元，尾
款一百萬元約定俟系爭應有部分九分之四辦畢移轉登記時，逕行
給付陳寶蓮。詎甲○○僅將系爭土地應有部分九分之二辦畢移轉
登記，乙○○亦祇將上開抵押權文件交伊保管，迄未將該抵押權
移轉登記予伊；系爭應有部分九分之四部分，陳文賢於陳添丁八
十一年四月八日死亡辦畢繼承登記後，甲○○更未積極促其辦理
移轉登記，致遭陳文賢另行出售予訴外人賴葉桂香，且於八十九
年七月四日經訴訟上和解而辦畢所有權移轉登記予賴葉桂香，致
伊不能取得系爭應有部分九分之四。以系爭土地於九十四年一月
公告土地現值每平方公尺加計百分之三十計算，伊因被上訴人之
債務不履行計受有二千零六十萬一千七百二十三元之損害等情，
爰依債務不履行、連帶保證之法則及乙買賣契約書、系爭切結書
之約定，求為命上訴人連帶如數賠付，並自八十一年四月八日起
加付法定遲延利息之判決。（第一審除判命被上訴人連帶給付一
千四百九十八萬零四百七十八元外，其餘判決上訴人敗訴，上訴
人僅就該金額自訴狀繕本送達翌日起算之法定遲延利息敗訴部分
提起附帶上訴。）
被上訴人則以：甲○○與上訴人簽訂乙買賣契約書時，約定價金
尾款一百萬元，待陳寶蓮將系爭應有部分九分之四辦畢所有權移
轉登記時，由上訴人逕付陳寶蓮，伊等並表示願將陳寶蓮設定抵
押權部分一併讓與，並出具系爭切結書予上訴人，伊等已依約將
抵押權文件交付上訴人，復已將該債權讓與之事實依法通知，陳
寶蓮及系爭應有部分九分之四繼承登記人陳文賢，復於八十九年
六月初共同出具證明書（下稱系爭證明書），載明願依甲買賣契
約書、系爭協議書及乙買賣契約書之約定，將系爭應有部分九分
之四逕行移轉登記予上訴人，就乙買賣契約書應移轉系爭應有部
分九分之四登記部分，兩造間應屬債權讓與契約。又陳寶蓮、陳
文賢出具系爭證明書予上訴人，另成立免責之債務承擔契約，伊
等原負連帶擔保義務亦已免除。況系爭證明書並經上訴人於另案
據為請求權之基礎，且經法院認定為免責債務承擔契約確定，陳
寶蓮、陳文賢如有違約，上訴人應逕向其請求損害賠償。又系爭
建物之價值遠高於系爭土地，依鑑定之系爭土地總價計算，伊等
未履約部分僅一百六十四萬六千六百四十七元，伊等違約情節甚
輕，上訴人怠於行使權利，亦與有過失等語，資為抗辯。
原審將第一審所命上訴人連帶給付一千四百九十八萬零四百七十
八元之判決廢棄，改判駁回上訴人該部分之訴；並就該金額利息
部分，維持第一審所為其敗訴之判決，駁回其附帶上訴，無非以
：依系爭甲買賣契約書第一條、第四條及不動產標示欄之約定，
甲○○依甲買賣契約書對陳寶蓮就系爭土地應有部分三分之二，
僅取得得請求陳寶蓮移轉該應有部分三分之二登記之債權，並未
取得該應有部分之所有權。又依系爭乙買賣契約書第一條及不動
產標示欄之約定，上訴人係向甲○○買受系爭土地應有部分三分
之二及系爭房屋，除其中陳寶蓮所取得應有部分九分之二部分業
已辦畢移轉登記及系爭房屋點交予上訴人外，就系爭應有部分九
分之四部分，則於第三條後段約定尾款一百萬元待原所有人陳添
丁部分「過戶」給上訴人名義時，上訴人全部給付陳寶蓮；並於
第十一條約定，本件買賣甲○○承買之契約書一併移交給上訴人
存證，顯見甲○○係將其依甲買賣契約書對陳寶蓮就系爭應有部
分九分之四移轉登記請求權之債權讓與上訴人，且依系爭切結書
之約定，乙○○原享有陳寶蓮設定三百萬元抵押權擔保之權利，
亦願一併移轉登記予上訴人。該移轉登記請求權債權之性質並非
不得讓與，且當事人間亦無不得讓與之特約，又該債權亦非禁止
扣押者。況甲○○復已將上開債權讓與之事實通知陳寶蓮，依民
法第二百九十四條第一項、第二百九十五條第一項、第二百九十
六條、第二百九十七條第一項規定，該債權讓與自屬合法有效，
甲○○對陳寶蓮就系爭應有部分九分之四之債權自已生移轉於上
訴人之效力，上訴人嗣後僅得向債務人陳寶蓮為請求。至乙○○
出具系爭切結書表示願將陳寶蓮設定三百萬元抵押權之權利，願
一併移轉登記予上訴人，嗣僅交付上訴人該抵押權之文件，尚未
辦畢移轉登記予上訴人一節，乙○○已表示願隨時移轉登記予上
訴人，且上訴人亦得依系爭切結書之約定，請求乙○○辦理移轉
登記。又陳寶蓮、陳文賢曾於八十九年共同出具系爭證明書，載
明八十九年六月初確實同意願依甲買賣契約書、系爭協議書及乙
買賣契約書之約定，將系爭土地應有部分九分之四移轉登記予上
訴人，為兩造所不爭。況上訴人另案請求賴葉桂香、陳文賢塗銷
系爭土地所有權移轉登記事件，亦主張陳寶蓮先後與甲○○締約
，協議將系爭土地應有部分九分之四以三百三十萬元出售予甲○
○，並約定嗣陳添丁死亡後，由陳文賢繼承取得該產權時，再辦
理所有權移轉登記，嗣甲○○於七十七年以一千五百萬元之價將
上開買賣之權利讓售，並通知出賣人，直至陳文賢取得系爭土地
產權後，於八十九年六月初，仍同意將系爭土地產權為移轉，並
交付印鑑及系爭證明書，足見陳文賢於八十九年六月初與原債務
人陳寶蓮共同出具系爭證明書，係加入為債務人，而與原債務人
陳寶蓮就同一債務各負全部給付之責任者，應為重疊的債務承擔
。本件被上訴人既將系爭應有部分九分之四移轉登記請求權之債
權讓與上訴人，並已通知債務人陳寶蓮，依法即生債權移轉之效
力，上訴人自不得再向被上訴人為任何請求。從而，上訴人據以
請求被上訴人連帶給付一千四百九十八萬零四百七十八元本息，
即非正當等詞，為其判斷之基礎。
惟核閱被上訴人（乙○○為立切結書人，甲○○為連帶保證人）
共同出具予上訴人之系爭切結書第七行起，載明：「此後若陳寶
蓮不願將陳添丁所擁有之持分九分之四過戶給丙○○時，立切結
書人願負一切責任，且若此後丙○○欲要求該筆塗銷時，甲方亦
須無條件塗銷該貸款，甲方如有不依所切結乙方亦願負一切保證
責任，如有不實，立切結書人及連帶保證人皆願負一切法律上之
責任」云云（見一審卷(一)一四頁），似見被上訴人於陳寶蓮未將
系爭應有部分九分之四土地移轉予上訴人時，應對上訴人負連帶
給付之責任。果爾，則能否逕認兩造簽訂之乙買賣契約書，被上
訴人業將系爭應有部分九分之四移轉登記請求權之債權讓與上訴
人，依法即生債權移轉之效力，上訴人不得再向被上訴人為請求
，已滋疑問。又上訴人一再於原審指稱：乙買賣契約書為不動產
所有權買賣契約，系爭切結書乃連帶保證契約，被上訴人所負乙
買賣契約書之責任，並不因陳寶蓮、陳文賢出具之系爭證明書而
免除，依甲買賣契約書第九條之約定，陳寶蓮、陳文賢出具該證
明書僅係重申願按甲買賣契約書及系爭協議書之約定，將土地所
有權應有部分「過戶」登記予甲○○指定之上訴人而已，並無債
務承擔之意，否則無於證明書併載甲、乙買賣契約書與協議書之
必要。且陳寶蓮早於八十年間即將系爭土地出售予賴葉桂香，並
於八十八年十月十二日與之達成移轉登記之訴訟上和解，該證明
書為陳寶蓮母子虛偽應付，假意承諾之不實文書，顯難認為被上
訴人免責之債務承擔等語（分見原審卷八六、八七、二一三～二
一六頁）。原審對上訴人此項重要之攻擊方法，未遑進一步斟酌
並詳為深究，徒以上述理由而為上訴人敗訴之判決，亦嫌速斷。
綜觀本件甲、乙買賣契約書、系爭協議書、系爭切結書及系爭證
明書所載之內容，上訴人就乙買賣契約書所生之系爭土地應有部
分移轉登記請求權，已否生債權讓與之效力？被上訴人對上訴人
應否仍負買賣契約之責任？各該事實均有未臻明瞭，原審未逐一
予探明，本院自無從為法律上之判斷。上訴論旨，執以指摘原判
決不當，求予廢棄，不能認為無理由。
據上論結，本件上訴為有理由。依民事訴訟法第四百七十七條第
一項、第四百七十八條第二項，判決如主文。
中    華    民    國  九十八  年    三    月   十二   日
                      最高法院民事第六庭
                          審判長法官  朱  建  男
                                法官  顏  南  全
                                法官  林  大  洋
                                法官  沈  方  維
                                法官  袁  靜  文
      本件正本證明與原本無異
                                      書  記  官
中    華    民    國  九十八  年    三    月  二十四  日
                                                Ａ


司法院資訊處製作；財團法人民間司法改革基金會備份。
